臺灣高等法院臺中分院民事判決
110年度上易字第541號
上  訴  人  王渝霈  
訴訟代理人  賴俊宏律師
被上訴人    汪玉瑲  
            王渝嬪  
            王渝瑄  
            王瓊燕  
上四人共同
訴訟代理人  杜逸新律師
被上訴人    王渝樺  
訴訟代理人  潘海濤  
上列當事人間請求分割共有物事件，上訴人對於中華民國110年8
月17日臺灣臺中地方法院110年度訴字第700號第一審判決提起上
訴，本院於111年6月8日言詞辯論終結，判決如下：
    主  文
上訴駁回。
第二審訴訟費用由上訴人負擔。
    事實及理由
壹、上訴人主張：坐落臺中市○○區○○段000○000○號即門牌號碼臺
    中市○○區○○路00號建物（下稱系爭建物），為兩造共有，應
    有部分各6分之1。系爭建物依其使用目的無不能分割之情事
    ，且兩造間未訂有不分割之特約。上訴人與被上訴人王渝樺
    出生後即設籍於系爭建物迄今，對系爭建物在感情上及生活
    上有密不可分之依存關係，被上訴人汪玉瑲、王渝嬪、王渝
    瑄、王瓊燕（下合稱被上訴人汪玉瑲等4人）則設籍於臺北
    市大安區，未使用系爭建物；另系爭建物坐落在上訴人及被
    上訴人王渝樺之母親潘○○所有之臺中市○○區○○段00000○0000
    0○00000地號土地，經本院108年度上字第266號民事判決（
    下稱另案）認定系爭建物就所坐落土地有法定租賃關係存在
    ，惟被上訴人汪玉瑲等4人對上訴人等3人積怨已深，若將系
    爭建物分由上訴人與被上訴人王渝霈單獨或共同取得，被上
    訴人汪玉瑲等4人按其應有部分比例予以金錢補償，可一併
    解決系爭建物對所坐落土地法定租賃關係及使用土地對價之
    爭議，不僅能使房地合併使用，完全發揮系爭建物之經濟效
    用，被上訴人汪玉瑲等4人日後亦無庸再給付使用土地對價
    ，更可避免兩造日後因系爭建物再衍生爭執。又系爭建物前
    為清一診所，上訴人擁有大陸地區醫師執照，若由上訴人取
    得，可回台承繼父業，使父親之醫澤續存，發揮系爭建物最
    佳利益。爰依民法第823條第1項、第824條規定，訴請裁判
    分割。（原審判決系爭建物應分割由被上訴人汪玉瑲單獨取
    得，並應補償上訴人、被上訴人王渝嬪、王渝瑄、王瓊燕、
    王渝樺各新臺幣（下同）60萬6667元。上訴人不服,提起上
    訴）並上訴聲明：㈠原判決廢棄。㈡先位分割方案：系爭建物
    應由上訴人與被上訴人王渝樺共同取得，並按應有部分各二
    分之一維持共有。上訴人與被上訴人王渝樺應分別補償被上
    訴人汪玉瑲等4人各50萬元。㈢備位分割方案：系爭建物應分
    割由上訴人單獨取得，並應補償被上訴人汪玉瑲等4人、王
    渝樺各100萬元（見本院卷第115-121頁）。
貳、被上訴人部分：
一、汪玉瑲等4人則以：渠等就系爭建物之應有部分共計6分之4
    ，高於上訴人及被上訴人王渝樺之應有部分，且願繼續保留
    、維護系爭建物不予拆除，亦願對未分受土地之共有人為金
    錢找補。另案判決已認定系爭建物就所坐落土地有法定租賃
    關係存在，被上訴人汪玉瑲願給付租金，且願將系爭建物作
    為公益之用。系爭建物原由兩造被繼承人王清一（下以姓名
    稱之）經營清一診所長達34年，分由被上訴人汪玉瑲取得，
    可供懷念，而上訴人及被上訴人王渝樺僅係設籍，並未實際
    居住該址，且上訴人、被上訴人王渝樺及訴外人潘○○（下合
    稱上訴人等3人）於王清一死亡後，未經其他共有人同意擅
    將系爭建物佔有並出租，經本院106年度上易字第421號民事
    判決判命遷出後，竟大肆破壞系爭建物，上訴人、被上訴人
    王渝樺對於另案一審判命應拆除系爭建物，亦未提起上訴，
    倘若系爭建物分由上訴人與被上訴人王渝樺取得，必會將系
    爭建物拆除等語置辯。並答辯聲明：上訴駁回。
二、被上訴人王渝樺部分：意見同上訴人，若採上訴人提出之分
    割方案，訴外人潘○○願免除系爭建物使用土地之租金。
參、兩造不爭執事項（見本院卷第110頁）：
一、坐落臺中市○○區○○段000○000○號即門牌號碼臺中市○○區○○路
    00號建物（即系爭建物），為兩造共有，由上訴人王渝霈、
    被上訴人汪玉瑲、王渝嬪、王渝瑄、王瓊燕、王渝樺應有部
    分各6分之1。
二、系爭建物坐落於訴外人潘○○所有之臺中市○○區○○段00000○00
    000○00000地號土地，經另案即本院108年度上字第266號民
    事判決認定系爭建物對上開土地具有法定租賃關係，並已確
    定。潘○○為上訴人王渝霈與被上訴人王渝樺之母親。
三、兩造間未訂有不分割之特約，系爭建物依其使用目的無不能
    分割之情事，兩造並同意分割系爭建物。
四、系爭建物為4層樓鋼筋混凝土建築，前為清一診所，目前無
    人居住，內部均為診所之診間、病房格局，人員進出共用同
    一大門，上下樓層皆使用同一室內樓梯，結構及交易上均為
    一體，亦即系爭建物於物之使用收益，實難以按樓層分割建
    物。
五、若認本件系爭建物得以金錢補償，同意系爭建物之價值以另
    案寶萊不動產估價師事務所107寶萊估字第107006號不動產
    估價報告書所鑑價結論即364萬元為依據。
肆、本院之判斷：
一、按各共有人，除法令另有規定外，得隨時請求分割共有物。
    但因物之使用目的不能分割或契約訂有不分割之期限者，不
    在此限，民法第823條第1項定有明文。查系爭建物為兩造共
    有，應有部分各6分之1，兩造並未約定不分割之期限，亦無
    因物之使用目的，或依法令規定不能分割之情形，兩造均同
    意分割系爭建物，而僅就分割方案無法達成協議等情，為兩
    造所不爭執（見兩造不爭執事項一、三），堪信實在。是以
    上訴人訴請裁判分割系爭建物，於法有據，應予准許。
二、次按共有人就共有物之分割方法不能協議決定者，法院得因
    任何共有人之請求，命以原物分配於各共有人。但各共有人
    均受原物之分配顯有困難者，得將原物分配於部分共有人。
    以原物為分配時，如共有人中有未受分配，或不能按其應有
    部分受分配者，得以金錢補償之。以原物為分配時，因共有
    人之利益或其他必要情形，得就共有物之一部分仍維持共有
    ，民法第824條第2項第1款、第3項、第4項分別定有明文。
    又按分割共有物，究以原物分割或變價分配其價金，法院固
    有自由裁量之權，不受共有人主張之拘束，但仍應斟酌當事
    人之聲明，共有物之性質、經濟效用及全體共有人利益等，
    公平裁量。必於原物分配有困難者，始予變賣，以價金分配
    於各共有人（最高法院98年度台上字第2058號判決參照）。
    本件上訴人等3人主張將系爭建物分歸上訴人、被上訴人王
    渝樺分別共有（下稱甲1案），或由上訴人單獨所有（下稱
    甲2案），再對未受分配土地者為金錢找補；被上訴人汪玉
    瑲等4人則主張分歸被上訴人汪玉瑲單獨所有（下稱乙案）
    ，並對其他共有人為金錢找補。究以何方案為適當，茲析述
    如下：
(一)關於共有人應否全受原物分配：查系爭建物為4層樓鋼筋混
    凝土建築，前為清一診所，目前無人居住，內部均為診所之
    診間、病房格局，人員進出共用同一大門，上下樓層皆使用
    同一室內樓梯，結構及交易上均為一體，亦即系爭建物於物
    之使用收益，實難以按樓層分割建物等情，為兩造所不爭執
    （見兩造不爭執事項四），可知系爭建物並無原物分配之困
    難。但如將系爭建物依兩造應有部分比例為原物分配，將會
    造成各共有人只分得特定樓層，或系爭建物之特定位置，均
    無法有獨立出入口，勢將造成日後各別獨立使用之困難，顯
    非系爭建物得發揮最大經濟價值之使用方式。參以兩造所提
    出之分割方案，均不主張變價分割，且皆主張將系爭建物分
    歸特定共有人，而非全體共有人，亦即上訴人等3人主張分
    歸上訴人、被上訴人王渝樺分別共有，或由上訴人單獨所有
    ，被上訴人汪玉瑲等4人主張分歸被上訴人汪玉瑲單獨所有
    ，故本件應無變價分割之必要，並以將系爭建物分歸一人（
    上訴人或被上訴人汪玉瑲）或部分共有人（上訴人、被上訴
    人王渝樺）取得，再由分配原物者對其他共有人為金錢補償
    之分割方式為宜。
(二)關於共有人之意見部分：乙案為被上訴人汪玉瑲等4人所贊
    成，之應有部分合計6分之4，共有人數合計4人；上訴人、
    被上訴人王渝樺則贊成甲1案（先位）、甲2案（備位），應
    有部分合計6分之2，共有人數合計2人，而其等各自對立，
    無從互為退讓，調整為其他方案，以兼顧另一方意願，於此
    情形下，為較多數共有人（亦占較多應有部分）之乙案，倘
    無驟然不採之理由，法院即不能不予衡量。
(三)關於共有人利益部分：系爭建物前為清一診所，上訴人、被
    上訴人王渝樺雖設籍在該址，但實際上並未居住在該處，被
    上訴人汪玉瑲等4人則長年居住在臺北地區，故兩造均未以
    系爭建物作為居住使用。而系爭建物為被繼承人王清一所遺
    之遺產，王清一之配偶為被上訴人汪玉瑲，2人育有婚生子
    女即被上訴人王渝嬪、王渝瑄、王瓊燕，上訴人、被上訴人
    王渝樺則為王清一與訴外人潘○○所生之非婚生子女，但王清
    一生前大部分時間係與上訴人等3人同住等情，為兩造所不
    爭執，堪認為真。是本件兩造與被繼承人王清一間均有至親
    關係，對於系爭建物均因與被繼承人王清一之連結，而有強
    烈情感存在，故關於系爭建物應如何分割，其等情感上利益
    均不低於財產上利益。上訴人、被上訴人王渝嬪、王渝瑄、
    王瓊燕、王渝樺均係王清一之女，若將系爭建物單獨分配予
    同屬子女之上訴人或由上訴人與被上訴人王渝樺分別共有，
    在其等之間即難認符合公平。反之，被上訴人汪玉瑲為王清
    一之配偶，若分歸被上訴人汪玉瑲單獨取得，不僅能消滅系
    爭建物之全部共有關係，並符合原物分配原則，亦無獨厚特
    定子女之不公平情形。
(四)關於系爭建物之經濟效用部分：
 1、查系爭建物坐落於上訴人、被上訴人王渝樺之母即訴外人潘
    ○○所有之臺中市○○區○○段000-0、000-0、000-0地號土地，
    另案即本院108年度上字第266號民事確定判決認定系爭建物
    對上開土地具有法定租賃關係，為兩造所不爭執（見兩造不
    爭執事項二），堪信實在。
 2、上訴人雖主張採甲1案或甲2，可一併解決系爭建物對所坐落
    土地法定租賃關係及使用土地對價之爭議，能使房地合併使
    用，完全發揮系爭建物之經濟效用云云，但兩造既均非系爭
    建物所坐落土地之所有人，能否合法占用土地、應付之使用
    對價為何，顯然均需與訴外人潘○○協商。又訴外人潘○○雖為
    上訴人、被上訴人王渝樺之母親，與訴外人潘○○之關係較被
    上訴人汪玉瑲等4人為親近，且訴外人潘○○表示若本件採上
    訴人之分割方案，將免除系爭建物占用土地之租金（見本院
    卷第175-177頁），但系爭建物占用訴外人潘○○所有上開土
    地具有法定租賃關係乙節，業經另案判決確定在案，故系爭
    建物縱採乙案，分歸被上訴人汪玉瑲單獨所有，關於系爭建
    物占用所坐落土地之法律關係，亦經法院判決確認具有法定
    租賃關係，已無爭議。換言之，不論採甲1案、甲2案或乙案
    ，分得系爭建物之共有人對於訴外人潘○○所有上開土地，均
    得主張合法占有權利，皆能達到房地合一使用之目的，就此
    而言，上訴人所提出之甲1案、甲2案並無優於乙案之處。至
    於分割取得系爭建物之人就系爭建物占用土地應給付對價乙
    節，則事涉與訴外人潘○○之權利義務關係，訴外人潘○○既非
    系爭建物之共有人，日後訴外人潘○○要否收取對價、能否順
    利與分得系爭建物之共有人協議對價金額、可否順利取得對
    價等，因訴外人潘○○並非系爭建物之共有人，本院審酌系爭
    建物之適宜分割方案時，自毋庸衡酌訴外人潘○○之利害。
 3、又我國就土地及建物係採各別獨立所有權制度，各得單獨為
    交易之標的，分別具有一定之經濟價值。而房屋性質上不能
    與土地分離而存在，為使房屋在使用年限能物盡其用，對於
    土地及其土地上之房屋非屬同1人所有之情形，為調和土地
    及房屋所有權之權利及社會經濟利益，民法特別定有第425
    條之1、第426條之1等規定，以杜紛爭。故房屋能順利存續
    ，維護其經濟價值，顯然有助社會經濟利益。被上訴人汪玉
    瑲等4人抗辯稱：上訴人等3人於王清一死亡後，未經被上訴
    人汪玉瑲等4人同意，即擅將系爭建物佔有並出租，經本院1
    06年度上易字第421號民事判決判命遷出後，竟大肆破壞系
    爭建物等語，有系爭建物現場照片附卷可稽（見本院卷第89
    -101頁）。再佐以訴外人潘○○所提另案訴訟，係命系爭建物
    全體共有人即兩造應拆屋還地，經另案一審法院判決訴外人
    潘○○勝訴（見原審卷二第51-57頁）後，上訴人、被上訴人
    王渝樺均未提起上訴，嗣因被上訴人汪玉瑲等4人上訴，始
    由本院108年度上字第266號判決改判訴外人潘○○敗訴（見原
    審卷一第57-71頁）確定，有上開2民事判決在卷可佐。上訴
    人雖主張其擁有大陸醫師執照，若分得系爭建物可承繼父業
    云云，但與前開破壞系爭建物、訴外人潘○○另案訴請拆屋還
    地訴訟案中之表現，顯然不符，上訴人日後是否會盡力維護
    系爭建物之使用效益及經濟價值，即有可疑。被上訴人汪玉
    瑲則稱：若由其分割取得系爭建物，將作為公益使用，使王
    清一之醫澤永存等語，並提出順天里里長陳威宇之信函為證
    （見本院卷第155頁），確有所憑。基此，如採用乙案，將
    系爭建物分歸被上訴人汪玉瑲單獨取得，顯然較可期待發揮
    系爭建物之經濟效益。
(五)據上，被上訴人汪玉瑲等4人所主張之分割方案既為共有人
    數及應有部分合計均達3分之2之多數意見，且分歸為被上訴
    人汪玉瑲單獨所有，亦能完全終結共有關係，在子女間並無
    不公平，亦不妨礙房地合一使用之目的，被上訴人汪玉瑲又
    已提出在系爭建物設立老人活動中心或供公益使用，使王清
    一醫師之醫澤永存等計畫，足認得發揮系爭建物之最大經濟
    效用，本院審酌兩造分割之意願、共有人之利益、系爭建物
    之性質、使用現況、經濟效用等一切情狀，認被上訴人汪玉
    瑲等4人主張將系爭建物分歸被上訴人汪玉瑲單獨所有，較
    諸上訴人等3人所主張分歸上訴人、被上訴人王渝樺分別共
    有，或由上訴人單獨所有，更屬妥適。
(六)又系爭建物既分割由被上訴人汪玉瑲單獨取得，其餘共有人
    均未受分配，自應由被上訴人汪玉瑲依民法第824條第3項規
    定，按其他共有人之應有比例以金錢補償之，始符公允。至
    於補償之金錢，兩造均同意系爭建物之價值以364萬元為依
    據（見兩造不爭執事項五），依此計算被上訴人汪玉瑲應補
    償其他共有人之金額各為60萬6667元（計算式：3640000÷6＝
    606,666.66，元以下四捨五入）。
三、綜上所述，系爭建物應分割由被上訴人汪玉瑲單獨取得，並
    應補償上訴人、被上訴人王渝嬪、王渝瑄、王瓊燕、王渝樺
    各60萬6667元。從而，原審判決採認被上訴人汪玉瑲等4人
    所主張之分割方案，即無違誤。上訴論旨指摘原判決不當，
    求予廢棄改判，為無理由，應駁回上訴。 
伍、本件事證已臻明確，兩造其餘之攻擊或防禦方法及所用之證
    據，經本院斟酌後，認為均不足以影響本判決之結果，爰不
    逐一論列，附此敘明。
陸、據上論結，本件上訴為無理由，判決如主文。
中　　華　　民　　國　　111 　年　　6 　　月　　22　　日
　          民事第四庭    審判長法  官  林慧貞
  　                            法  官  劉惠娟
    　                          法  官  莊嘉蕙
正本係照原本作成。
不得上訴。
 　    　                       書記官  高麗玲
中　　華　　民　　國　　111 　年　　6 　　月　　24　　日